【裁判字號】    95,上易,5
【裁判日期】    950406
【裁判案由】    詐欺
【裁判全文】
臺灣高等法院刑事判決                   95年度上易字第5號
上  訴  人
即  自訴人  乙○○
自訴代理人  姜志俊律師
被      告  甲○○
選任辯護人  施竣中律師
被      告  丙○○
選任辯護人  王建智律師
            王俊權律師
上列上訴人因被告詐欺案件，不服台灣台北地方法院九十四年度
自字第六六號，中華民國九十四年十二月九日第一審判決，提起
上訴，本院判決如下：
    主  文
上訴駁回。
    理  由
一、自訴意旨略以：被告甲○○、丙○○明知甲○○於民國九十
    三年二月十日坐落台北市○○區○○段六小段一九九號、建
    地零點一零七二公頃、應有部分44789／0000000，暨地上房
    屋建號一四二一號，門牌號碼台北市○○○路○段一八七巷
    五七號之群星大廈七層樓中之第五層一０九‧三七平方公尺
    、陽台二０‧七八平方公尺共一三０‧一五平方公尺及地面
    停車位乙位（下稱系爭房地）為被告甲○○使用陳怡如名義
    以新台幣（下同）一千二百八十萬元（包含車位價款二百五
    十萬元）向蔡顯榮所買系爭房地之地面停車位並非專用車位
    ，使用時需受大樓管委會或分管契約之約定之限制，惟基於
    意圖為自己或他人不法所有之共同犯意，於九十三年七月十
    一日將系爭房地出售於自訴人時，竟施用詐術對自訴人佯稱
    該停車位價值二百萬元，係屬系爭房地所有人專用車位，每
    月只要繳交二千元管理費即可，使自訴人陷於錯誤，而以一
    千三百五十萬元（包括車位價款二百萬元）買受系爭房地。
    嗣自訴人辦妥系爭房地移轉登記及點交住進後，卻發現所謂
    專用停車位係屬不實，大廈管理員並提出群星大廈Ａ棟住戶
    管理委員會，早於九十一年十一月九日所做成緊急會議結論
    ，自訴人不但須繳二萬元基金及每個月二千元之停車費始得
    停車，甚且自訴人無法專用該停車位，至此自訴人始知受騙
    ，而受有二百萬元之損害，因認被告等共同涉有刑法第三百
    三十九條第一項詐欺罪嫌。
二、按犯罪事實應依證據認定之，無證據不得推定其犯罪事實。
    再不能證明被告犯罪者，應諭知無罪之判決，刑事訴訟法第
    一百五十四條第二項、第三百零一條第一項分別定有明文。
    又被害人所述被害情形如無瑕疵可指，而就其他方面調查又
    與事實相符，其供述始足據為判決之基礎；且自訴人之指訴
    ，係以使被告受刑事訴追為目的，是其陳述是否與事實相符
    ，仍應調查其他證據以資審認（最高法院三十二年上字第六
    五七號、五十二年台上字第一三００號判例參照）。又事實
    之認定，應憑證據，如未能發現相當證據，或證據不足以證
    明，自不能以推測或擬制之方法，為裁判基礎；又認定犯罪
    事實所憑之證據，雖不以直接證據為限，間接證據亦包括在
    內；然無論直接或間接證據，其為訴訟上之證明，須於通常
    一般之人均不致有所懷疑，而得確信其為真實之程度者，始
    得據為有罪之認定，倘其證明尚未達到此一程度，而有合理
    之懷疑存在時，事實審法院復已就其心證上理由予以闡述，
    敘明其如何無從為有罪之確信，因而為無罪之判決，尚不得
    任意指為違法，最高法院四十年台上字第八六號及七十六年
    台上字第四九八六號分別著有判例可資參照。次按刑法第三
    百三十九條第一項詐欺罪之成立，以意圖為自己或第三人不
    法所有，以詐術使人將本人或第三人之物交付為要件。所謂
    以詐術使人交付，必須被詐欺人因其詐術而陷於錯誤，若其
    所用方法，不能認為詐術，亦不致使人陷於錯誤，即不構成
    該罪，最高法院四十六年臺上字第二六０號亦著有判例足資
    參照。至於債務人於債之關係成立後，如有未依債之本旨履
    行民事債務之情形，在一般社會經驗上可能之原因甚多，縱
    令是出於惡意不為履行，苟無足以證明其在債之關係發生時
    ，自始即具有不法所有意圖之積極證據，亦僅能令負民事債
    務不履行之責任，依刑事訴訟法第一百五十四條之規定，尚
    不得據此債信違反之客觀事態，而推定債務人原有詐欺取財
    或詐欺得利之犯意。
三、訊據被告甲○○、丙○○均堅詞否認有詐欺自訴人情事，被
    告甲○○辯稱：系爭房屋的買賣都是透過信義房屋公司仲介
    ，停車位我自己也有使用過，我完全不知道九十一年管委會
    針對停車位所做的決議，而且本件買賣契約實際上並沒有就
    系爭停車位單獨作價等語；被告丙○○亦辯稱：受理的委託
    案都會依照公司規定處理，但群星大廈之公告欄實際上並沒
    有張貼管委會決議，因為我處理委託案都會去看公告欄等語
    。經查：
  (一)被告甲○○於九十三年二月十日，以陳怡如名義經由信義房
    屋之經紀人即被告丙○○之仲介，向蔡顯榮購買系爭房地之
    不動產買賣契約書（見原審卷第二至一四頁）與被告甲○○
    嗣後再於九十三年七月十一日經被告丙○○居間仲介將系爭
    房地出售於自訴人之不動產買賣契約書（見原審卷第一五至
    三○頁），雖因辦理代書之不同而致上開二份契約書內容之
    第一條第二項，關於「買賣標的是否含有停車位」部分勾選
    不同（見原審卷第三及一六頁反面），前者雖勾選「本買賣
    標的物無停車位」，但於該契約之第十六條第三項寫明「本
    案依謄本及平面圖所示，地面層未見停車用途，但使用執照
    有登載地面停車場，本停車位移轉及使用權利需符合大樓管
    委會或分管契約之約定；若日後其使用權屬規定有所變動，
    則從其調整。現乙方有一固定停車位」（見原審卷第七頁）
    ，而後者勾選「本買賣標的物包括停車位部分，位置在第一
    層，車位種類是平面，法定」（見原審卷第十六頁反面）。
    再者，上開二份契約所附之不動產說明書，皆附有「產權調
    查表」（見原審卷第一四頁及二二頁），且二份調查表亦於
    注意事項一欄內載明「本物件依謄本及平面圖所示，地面層
    未見停車用途，但使用執照有登載地面停車場，本停車位移
    轉及使用權利需符合大樓管委會或分管契約之約定；若日後
    其使用權屬規定有所變動，則從其調整。」準此，足徵上開
    二份契約書內容上並無不同。
  (二)被告丙○○於1.九十四年六月二十四日於原審陳稱：蔡顯榮
    在簽約時並無告訴甲○○說以後如果換屋主要繳二萬元的基
    金給管委會（見原審卷第八九頁反面）。2.九十五年三月十
    五日於本院稱：公司在委託房子有一定程序，我也是按照一
    定程序，我有去看公佈欄，公佈欄也沒有那張緊急會議，甲
    ○○賣給自訴人後公佈欄才有那張緊急會議決議（見本院卷
    第四八頁）。被告甲○○於九十五年三月十五日在本院稱：
    公告欄上沒有貼管委會的決議文件。管委會決議的文，自訴
    人告訴我的時候，自訴人不給我，丙○○有去找主委要，但
    主委說這只能給住戶，顯然這沒有對外公佈（見本院卷第五
    ○頁）。證人蔡顯榮於九十四年六月二十四日於原審證稱：
    我會議記錄沒有拿給甲○○看，也沒有跟他講過會議紀錄的
    事（見原審卷第八八頁）。證人蔡顯榮之太太蔡游梅英於九
    十四年十一月二十二日於原審亦證稱：賣房子時沒有把緊急
    會議結論告訴丙○○、甲○○（見原審卷第一八三頁反面）
    。據上，可見被告甲○○、丙○○二人對於群星大廈Ａ棟住
    戶管理委員會，於九十一年十一月九日所做成緊急會議結論
    （見原審卷第三一頁）一事，並不知情。是被告二人未告知
    自訴人停車位使用時，需受大樓管委會或分管契約之約定之
    限制，並無施用任何詐術可言。
  (三)自訴人於追加自訴狀稱：被告甲○○代理陳怡如以一千二百
    八十萬元（包含車位價款二百五十萬元）向蔡顯榮購買系爭
    房地，嗣後以一千三百五十萬元（包括車位價款二百萬元）
    售予自訴人云云（見原審卷第一一六頁）。買方經紀人張凱
    華於原審證稱：當時我跟自訴人講像這樣類似的車位在這個
    地區約要二百萬，但這句話我沒跟甲○○提過，不確定有無
    跟丙○○提過。（車位二百萬是如何計算出來的？）是依照
    本身仲介的經驗就當地市場概況的瞭解，來推估（見原審卷
    第八三頁反面及八五頁）。準此，顯見系爭房地之停車位價
    格為二百萬元於雙方買賣契約並未約定，而係由買方經紀人
    張凱華自行推估，是自訴人主張系爭房地車位作價二百萬元
    ，應屬無據。
  (四)綜上所述，本件尚難認被告甲○○、丙○○有何施用詐術，
    致自訴人陷於錯誤而交付財物之行為。此外，復查無其他積
    極之證據，足資證明被告有何詐欺犯意。是被告等被訴事實
    ，要屬不能證明。
四、原審以不能證明被告二人有何詐欺犯行，諭知被告二人無罪
    之判決，核無不當。自訴人上訴指摘原判決不當，請求撤銷
    改判云云，為無理由，應予駁回。
據上論斷，應依刑事訴訟法第三百六十八條，判決如主文。
中    華    民    國    95    年    4   月     6      日
                  刑事第十九庭  審判長法  官  林堭儀
                                      法  官  蔡明宏
                                      法  官  陳憲裕
以上正本證明與原本無異。
不得上訴。
                                      書記官  劉育妃
中    華    民    國    95    年    4  月       7      日


司法院資訊處製作；財團法人民間司法改革基金會備份。
